臺灣高等法院臺中分院刑事判決　 94年度重上更(一)字第172號
上　訴　人
即　被　告　Ｏ○○
選任辯護人　陳沆河律師
上　訴　人
即　被　告　Ｋ○○
上列上訴人等因常業詐欺等案件，不服台灣台中地方法中華民國
八十九年九月十八日第一審判決（民國八十九年度訴字第一四二
號，起訴案號：台灣台中地方法院檢察署民國八十八年偵緝字第
七六四號、七七四號、八十八年偵字第二○四八九號），提起上
訴，判決後經最高法院發回更審，本院判決如下：
    主  文
原判決撤銷。
Ｏ○○共同以意圖為自己不法之所有，以詐術使人將本人之物交
付為常業，處有期徒刑壹年貳月，又共同行使偽造私文書，足以
生損害於公眾及他人，處有期徒刑陸月，應執行有期徒刑壹年陸
月，附表二所示物品沒收。
Ｋ○○共同以意圖為自己不法之所有，以詐術使人將本人之物交
付為常業，處有期徒刑壹年貳月。
    事  實
一、Ｏ○○、Ｋ○○（起訴書誤載為劉崑益）二人與彭宏達、林
    志龍、齊慧莉（以上三人由本院分別判處有期徒刑一年六月
    ，一年，十月，後二者均緩刑四年）受僱於化名許益銘之許
    家肇（未據公訴人起訴），受僱時渠等基於共同意圖為自己
    不法所有，以詐欺為常業之犯意連絡，而許家肇為遂其常業
    詐欺之犯行，乃成立中采建設股份有限公司作為詐欺的幌子
    ，並防被查獲，乃先獨自與林志龍基於偽造文書之犯意聯絡
    ，先將以不詳方式取得之徐國棟身分證一枚交予林志龍，而
    將徐國棟之身分證換貼林志龍之相片於其上，而變造徐國棟
    之身分證，由林志龍持該變造之身分證冒用徐國棟之名義，
    又為取信於人，乃於民國（下同）八十七年五月一日向林曉
    誼租賃位於台中市○○街八之四號五樓房屋，作為中采建設
    股份有限公司 (以下簡稱中采建設公司)之所在地，並在雙
    方簽訂之租賃契約上偽造「徐國棟」之署押。復由林志龍委
    由不知情姓名年籍不詳之成年人偽刻「枋振生」、「李宗霓
    」、「陳明順」等人之印章各一枚 (上開印章均未扣案)，
    並於八十七年五月十八日在中華電信股份有限公司 (以下簡
    稱中華電信公司)市內電話裝機申請書用戶簽章欄內蓋用「
    枋振生」之印文及於代理人欄偽造「徐國棟」之署名以偽造
    枋振生名義之市內電話裝機申請書後，持向中華電信公司申
    辦０四─0000000、0000000、000000
    0、0000000、0000000、0000000等
    號之市內電話；繼於八十七年五月二十一日，在中華電信公
    司市內電話裝機申請書用戶簽章欄內蓋用「陳明順」之印文
    及於代理人欄偽造「徐國棟」之署名以偽造陳明順名義之市
    內電話裝機申請書後，持向中華電信公司申辦號碼不詳之市
    內電話；又於八十七年七月六日在中華電信公司市內電話業
    務申請書新用戶簽章欄內蓋用「李宗霓」之印文以偽造李宗
    霓名義之市內電話業務申請書後，持向中華電信公司申辦０
    四─0000000號市內電話過戶，而為偽造及行使偽造
    私文書，足以生損害於徐國棟、枋振生、李宗霓、陳明順等
    人與中華電信公司對於電信管理之正確性。前述所據以聲請
    之市內電話之部分係為聲請裝機於台中市○○路一九０號之
    一、台中市○○路二００巷三號、台中市○○路四一八號、
    台中市○○路○段七十巷十六號之四、五樓、台中市○○街
    三一巷十五號、台中市○○路○段四六八號七樓等地，並聲
    請轉接至台中市○○街八之四號五樓之二號處後，再以電纜
    線拉線至台中市○○路四０七號八樓處，以防杜警方之追查
    。
二、嗣再於各報章分類廣告中為刊登「代辦信用貸款」之廣告，
    偽稱中采公司可代辦信用貸款，誘使不特定人陷於錯誤，而
    於如附表一所示甲○○等人打上開市內電話詢問辦理信用貸
    款細節時，佯稱需繳交相關之代辦費用後，方可貸得款項，
    致使附表所示被害人陷於錯誤，於附表一所示之時間將附表
    一所示之金額匯入中采公司所指定之帳戶，該詐騙集團係以
    許家肇為其首謀；Ｏ○○掛名中釆建設公司總經理並為接聽
    電話現場之負責人；Ｋ○○掛名中釆建設公司董事；而由許
    家肇、Ｏ○○、Ｋ○○、彭宏達等人指示林志龍提領（林志
    龍為外界提款之人），齊慧莉為該集團之會計，林志龍並將
    所提得之款項在台中市○○路與文心路口、大連北街二十四
    巷五十號或太平路一００號等地點交給許家肇，總計向附表
    所示被害人詐得如附表所示之金額，共約三百八十餘萬元。
    被告Ｏ○○（自八十七年二月間起）、Ｋ○○（自八十七年
    一月間起）受僱於許家肇，所得薪資均以之生活之資，恃以
    維生，賴以維業。迄於八十七年七月二十三日下午五時，在
    台中市○○路四０七號八樓為警查獲，並當場扣得代辦信用
    貸款資料一批、電話機具十台、監視器十四台、傳真機一台
    、行動電話四具、呼叫器一具、刊登廣告資料一批、印章六
    枚、電話卡三片等物品。
三、Ｏ○○因與周青田有金錢往來，為確保周青田之債權，Ｏ○
    ○遂同意將其名下之車號Ｂ五－六九八二號自小客車過戶與
    周青田名義。Ｏ○○乃於八十七年十一月間某日，在台中縣
    大里市○○路七八四巷二弄三號周青田住處內，向周青田取
    得身分證以為辦理汽車過戶之用。詎Ｏ○○於取得周青田國
    民身分證後，竟萌不法意圖，於同年月間某日，在台中市○
    ○路與民權路口，委由不詳姓名年籍之成年男子，並與之基
    於共同之犯意連絡，由Ｏ○○支付一萬元之代價並交付自身
    照片及周青田之國民身分證後，由該不詳姓名年籍男子於不
    詳地點，將Ｏ○○之照片換貼於周青田之國民身分上而變造
    周青田之國民身分證；再持變造之周青田國民身分證於八十
    八年十二月二日，以遺失為由，向交通部公路局台中區監理
    所台中市監理站（以下簡稱台中市監理站）申請補發周青田
    名義之普通大貨車駕駛執照，並於汽機車駕駛人審驗暨各項
    異動登記申請書上，虛以遺失為由並偽造「周青田」之署押
    印文後據以申請，使不知情之台中市監理站承辦人員據以補
    發周青田名義（上貼Ｏ○○照片）之普通大貨車駕駛執照。
    該不詳姓名年籍之人再將變造之周青田國民身分證及以不實
    原因申請補發之周青田名義之（上貼Ｏ○○照片）普通大貨
    車駕駛執照交付Ｏ○○。足生損害於周青田及道路交通監理
    機關對持有駕駛執照人員管理之正確性。
四、Ｋ○○與許家肇二人基於共同意圖為自己不法所有之犯意聯
    絡，於八十七年五月十五日，向Ｂ○○佯稱欲為購買Ｂ○○
    所有坐落於台中市○○○○○街二十五號五樓之一、及同街
    十九號地下一樓房屋二棟，總價六百七十萬元，契約約定先
    行給付定金三十萬元、及於八十七年五月二十日辦理所有權
    移轉登記及完稅時再分別給付一百萬元及八十萬元，尾款則
    以原不動產向聯邦商業銀行辦理貸款四百六十萬元抵付之，
    而Ｋ○○與許益銘二人於當日給付三十萬元予Ｂ○○，Ｂ○
    ○即將該不動產過戶予Ｋ○○後，Ｋ○○與許益銘二人竟拒
    不給付其餘款項，並旋即將該不動產辦理第二順位之抵押權
    一百五十萬元予案外人林玉蓮後逃逸無蹤，Ｂ○○始知受騙
    。
五、案經被害人Ｂ○○告訴、台中市警察局及臺灣省政府警務處
    刑事警察大隊移送臺灣臺中地方法院檢察署檢察官偵查起訴
    理  由
壹、常業詐欺及Ｏ○○偽造周青田文書部分：
  一、關於犯罪事實二部分：
（一）訊據上訴人即被告Ｏ○○、與上訴人即被告Ｋ○○在原審
      均矢口否認有上揭犯罪事實二所載犯行；被告Ｏ○○辯稱
      ：伊係於八十七年二月間前往應徵，該公司叫釆中和通訊
      公司，因通訊公司還沒有成立，而台中市○○路四０七號
      一樓之美容公司在施工中，公司即叫伊去監工，薪水約二
      萬多元；伊未至八樓工作，對於如何辦理信用貸款情事亦
      均不知情云云；被告Ｋ○○在原審辯稱：伊係看報紙廣告
      前往應徵司機，因司機沒有缺，才做助理，負責搬運東西
      ，又因當時台中市○○路四０七號一樓，欲經營美容坊，
      正在施工裝潢，伊即在該處幫忙，且未領過薪水。伊不知
      八樓工作情形，對於如何辦理信用貸款情事亦均不知情云
      云。惟查：
（1）被告二人與許家肇、彭宏達、林志龍、齊慧莉等人，以經
     營不動產之中采建設股份有限公司為名，而於報章分類廣
     告中刊登得為代辦信用貸款業務，而於申辦信用貸款業務
     中，要求被害人先為繳交相關之代辦費用，而於被害人將
     所謂之代辦信用貸款之費用匯入被告等所指定之郵局帳戶
     後，即由被告林志龍為提領，以為詐欺被害人財物之情，
     已據附表所示被害人分別於警訊及原審法院審理中指訴甚
     詳，並有被害人所提出之匯款單共四十二張及記帳單五張
     等附卷為據；
（2）本案係前臺灣省政府警務處刑事警察大隊接獲被害人報案
     指稱，遭人以報紙刊載「代辦信用貸款」詐騙款項，經該
     隊由該集團留下之電話０４–0000000線追查，發
     現該詐騙集團，以複雜電話線路連接，乃聲請台中地方法
     院檢察署檢察官簽發搜索票至台中市○○路一九０之二號
     執行搜索，發現該址大門深鎖，經僱請電話公司清查其電
     話線路，得知該犯罪集團在該址申請０４–000000
     0等多線電話，該電話遭該集團在電信箱跳線至台中市○
     ○路八之四號五樓之二套房內，再以電纜線拉線至台中市
     ○○路四０七號八樓處。經警逐層搜索，在八樓查到該集
     團代辦信用貸款被害人資料一批、電話機具十台、監視器
     十四台、傳真機一台、行動電話四具、呼叫器一台、鑰匙
     一串、刊登廣告資料一批、印章六枚、電話卡三片等物品
     ；當時八樓有齊慧莉之女在場。搜索當中彭宏達、林志龍
     先後由外面進來，並由電梯直接上八樓，彭宏達正要以鑰
     匙開門時，為警查獲，而其所持有之一串鑰匙中，有乙支
     是可以開啟八樓之鑰匙。林志龍查獲時比較合作，當場有
     承認由其出面承租房屋、聲請電話及負責提款，並指證齊
     慧莉為總會計。齊慧莉到場後，再據彭宏達、林志龍、齊
     慧莉三人供述，在台中市○○○街二四巷六二號查獲帳冊
     ，再經渠等指認被告Ｏ○○、Ｋ○○亦有參與該團詐騙犯
     行等情，業據證人即當時任臺灣省政府警務處刑事警察大
     隊之偵查員吳柏羲於原審法院審理中結證明確，並有移送
     書及函台灣台中地方法院檢察署指揮偵辦之函文附於八十
     七年度他字第九五一號卷可稽。
（３）同案被告彭宏達於警訊中自承：在八、九樓工作以綽號「
      表大仔」之許益銘為首，利用報紙刊登廣告，以代辦貸款
      為名，詐欺他人代辦費之人、及我是在八十七年五月十一
      日開始為許益銘工作，因我積欠許益銘二十萬元，所以我
      知其犯案程式係以報紙刊登代辦貸款為名，詐欺他人代辦
      費，其拆帳方式係被告Ｏ○○佔六分、許益銘佔四分分帳
      ，Ｏ○○負責現場工作．．．，許益銘因知伊念商科，叫
      伊研究報表如何製作等語；同案被告林志龍於警訊中自承
      ：許益銘要求伊於接到彭宏達、Ｋ○○等人之電話指示後
      ，即持郵局之提款卡提領五千至三萬元不等之款項、平均
      每日提領三十萬元，一個月五、六百元，嗣均交予許益銘
      等語；同案被告齊慧莉於警訊中自承：其於公司內任會計
      一職，其知悉他們好幾組人用提款卡提領金錢或分散列不
      同銀行存入，平常只用電話聯絡就有營收，又看見登報之
      花費龐大，知道公司可能從事違法行為等語。
（４）被告Ｏ○○與Ｋ○○有收受同案被告彭宏達、林志龍等人
      以電話通知後在外取得之詐騙款、及使用同案被告林志龍
      偽造他人證件而申請取得之民營行動電話等之情事已據林
      志龍供承在卷．．．（見18005偵卷44頁、172頁、764號
      偵卷第9－12頁15408號偵卷113頁）；而扣案證物中被告
      Ｏ○○印制之名片上，印有中釆建設股份有限公司總經理
      頭銜；被告Ｋ○○印制之名片上，印有釆中和通信股份有
      限公司、中釆建設股份有限公司董事頭銜。另扣案證物中
      同案被告林志龍於原審法院審理中供稱八十七年七月十四
      日支出證明單事由欄上載劉董車馬費三萬元及借支一萬元
      為其所制作（見原審卷第一八○頁），其後並附有被告Ｋ
      ○○簽名之現金借支單；另扣案證物中李家科技公司八十
      七年七月四日（二紙），九日、十日、十五日共五張銷貨
      單，簽收人均為Ｋ○○，有該銷貨單影本在卷可稽（見本
      卷第一八七至一九一頁）。復有上開扣案之名片、支出證
      明單、現金借支單及日記簿附卷可證。足徵被告Ｏ○○、
      Ｋ○○二人在該集團係屬重要成員，其辯稱不知該集團有
      以中釆公司之名，對外以「代辦信用貸款」之名行騙，實
      不足採。此外復有代辦信用貸款帳冊一批、電話機具十台
      、監視器十四台、傳真機一台、行動電話四部、呼叫器一
      台、鑰匙一串、刊登廣告資料一批、印章六枚、民營行動
      電話卡三張等物品扣案可據。至林志龍雖於原審供稱，只
      有許家肇指使伊去領款，其他人沒有；及彭宏達於原審供
      稱不知被告二人從事何工作，警訊筆錄與事實不符各云云
      ，然此係事後迴護被告二人之詞，要無可採。是綜上所述
      ，被告Ｏ○○、Ｋ○○二人確有參與以代辦信用貸款為名
      之詐騙行為，被告上開所辯自係為事後卸責之詞，不足採
      信。又其等與同案被告彭宏達、林志龍、齊慧莉等人受僱
      於共犯許家肇，再於各報章分類廣告中廣為刊登「代辦信
      用貸款」之廣告，以誘使不特定之眾多被害人陷於錯誤，
      誤認該集團得為代辦信用貸款之機構。且詐騙期間長達半
      年餘；被害人範圍遍及全台灣地區；再自現場查獲如附表
      三所示之眾多證物觀之，渠等經營甚具規模，顯恃詐欺取
      財所得維生；又被告等既係應徵工作，且係以此所得，做
      為生活之資，渠等基於常業詐欺犯意為之，至為顯然。至
      證人戌○○於本院證稱被告Ｏ○○曾叫他到台中市○○區
      ○○路承攬屋內裝修工作，被告並未整天在現場監工云云
      ，亦不能據為有利被告之理由，併予明。本件事證明確
      ，被告等常業詐欺之犯行洵堪認定。
二、關於犯罪事實三部分：
    訊據被告Ｏ○○對於犯罪事實三部分，除辯稱其非因向周青
    田借款而將自小客車過戶與周青田擔保外，餘均供承不諱，
    並據證人周青田於警訊及原審結證明確；復有經變造換貼被
    告Ｏ○○之「周青田」國民身分證及台中市監理站所補發上
    貼被告Ｏ○○照片之「周青田」普通大貨車駕駛執照各乙枚
    附卷可證。且經台中市監理站以八十九年六月九日八九中監
    中字第八九０二七三七號函檢附汽機車駕駛人審驗暨各項異
    動登記申請書函覆在卷。是被告Ｏ○○此部分犯行，事證明
    確，堪予認定。
三、關於事實四部分：
　　訊據被告Ｋ○○雖否認有犯罪事實四之犯行，並辯稱：許益
  　銘拿伊之身分證去辦理過戶，伊有和許益銘去銀行簽乙張合
    約書，但對於合約書之內容不清楚；又伊不認識Ｂ○○，有
    關過戶之事情伊不知情云云。惟查右揭事實業據被害人Ｂ○
    ○於偵查中指訴甚詳，並據證人即仲介系爭不動產之證人林
    春欽於偵查中及原審法院審理中證述屬實。再者被告Ｋ○○
    與許益銘二人於向被害人Ｂ○○佯以購屋而取得該不動產所
    有權後立即辦理第二順位抵押權予林玉蓮取得一百五十萬元
    之情，並有該不動產登記簿謄本各一份在卷可參，且被告Ｋ
    ○○於偵查中亦不否認其有與許益銘共同向被害人Ｂ○○購
    屋及開立其本人支票予被害人Ｂ○○，事後支票退票，並於
    取得該不動產所有權後立即辦理第二順位抵押權予林玉蓮取
    得一百五十萬元貸款情事（見八十八年度偵緝字第七六四號
    偵查卷第二十三、二十四頁）。是被告Ｋ○○上開所辯，亦
    不足採，其犯行洵堪認定。至證人林春欽雖於原審證稱，八
    十七年五月十五日購買房屋時Ｋ○○沒在場，然其又稱，是
    Ｋ○○簽約的，故殊難因買賣時Ｋ○○不在場，即為其有利
    之認定。
四、核被告Ｋ○○所為犯罪事實二附表一部分，及Ｏ○○所為犯
    罪事實二附表一編號三至四十五，及Ｋ○○與許家肇所為犯
    罪事實四部分，係犯刑法第三百四十條之常業詐欺罪，公訴
    人認係犯刑法第三百三十九條第一項詐欺罪，尚有未洽，起
    訴法條應予變更。被告Ｏ○○就犯罪事實三部分，係犯刑法
    第二百十六條、第二百十二條行使、變造特種文書罪，第二
    百十六條、第二百十條行使偽造私文書罪，及第二百十四條
    之使公務員登載不實罪。被告Ｏ○○就犯罪事實二附表一、
    編號三至四十五、Ｋ○○就犯罪事實二附表一部分與林志龍
    、彭宏達、齊慧莉及許家肇，有犯意聯絡及行為分擔，均為
    共同正犯。被告Ｋ○○就事實四部分，與許家肇有犯意聯絡
    及行為分擔，亦應以共同正犯論。被告Ｏ○○與該不詳姓名
    成年男子間，就犯罪事實三部分，有犯意聯絡及行為分擔，
    並應論以共同正犯。被告Ｏ○○就犯罪事實三部分，委由不
    詳姓名成年男子於汽機車駕駛人審驗暨各項異動登記申請書
    上，偽造「周青田」署押印文，為上開偽造私文書之階段行
    為，而其偽造私文書之低度行為，復為行使偽造私文書之高
    度行為吸收，均不另論罪。其就犯罪事實三部分所犯上開數
    罪間，有方法結果之牽連關係，應從一重以行使偽造文書罪
    處斷。公訴人起訴雖僅論及變造特種文書犯行，惟被告Ｏ○
    ○所犯行使偽造私文書罪，使公務員登載不實罪與之既有方
    法結果之牽連關係，屬裁判上一罪，本院自得併予論處。其
    所犯常業詐欺罪與行使偽造私文書罪，犯意各別，罪名不同
    ，應予分論併罰。又被告行為後，刑法第三百四十條常業詐
    欺罪，業於八十八年二月三日修正公布，於同年月五日生效
    ，比較修正前後該法條有期徒刑規定，均為一年以上七年以
    下，罰金部分修正前為得併科五千元以下罰金，後者為得併
    科五萬元以下罰金，參以修正前刑法第三百四十條規定，其
    罰金刑部分尚應依罰金罰鍰提高標準條例第一條前段規定提
    高其罰金數額十倍即五萬元。從而，該法條修正前後之刑度
    並無差異，依刑法第二條第一項前段規定，應依修正後刑法
    第三百四十條規定處斷。
五、公訴人雖認被告Ｏ○○、Ｋ○○亦犯事實欄一之偽造文書及
    原審附表一編號一（被害人Ｐ○○）之詐欺犯行。然訊之被
    告Ｏ○○、Ｋ○○均堅決否認有參與該項犯罪事實，同案共
    犯林志龍亦於警訊中供稱，事實欄一之犯行，係許家肇（即
    許益銘）提供他人身分證、照片等著其為之。其亦未供稱Ｏ
    ○○、Ｋ○○有何參與或知情。被告Ｏ○○、Ｋ○○所辯，
    自堪採信，其餘復查無任何積極證據足以證明Ｏ○○、Ｋ○
    ○有此部分之犯罪事實，自難繩以該項罪責，又原審附表一
    編號一詐騙Ｐ○○之犯行，詐騙（匯款）時間係八十六年十
    二月，而被告二人分別於八十七年一、二月份進入中采建設
    公司任職，故八十六年十二月詐騙鐘旺昌之犯行與被告二人
    無關，因公訴人認此部分與上開判刑之常業詐欺罪有裁判上
    一罪關係，故不另為無罪之諭知。
六、公訴意旨另謂：被告Ｏ○○係向周青田佯稱欲將自用小客車
    一部過戶予周青田名義下必先取得身分證及汽車駕駛執照以
    為辦理，致使周青田不疑有他、陷於錯誤，而將其國民身分
    證汽車駕駛執照各一枚交予被告Ｏ○○。因認被告Ｏ○○此
    部分，亦涉有詐欺犯行云云。惟查被告Ｏ○○因與周青田有
    金錢往來，為確保周青田之債權，Ｏ○○遂同意將其名下之
    車號Ｂ五－六九八二號自小客車過戶與周青田名義。Ｏ○○
    乃於八十七年十一月間某日，在台中市○里市○○路七八四
    巷二弄三號周青田住處內，向周青田取得身分證以為辦理汽
    車過戶之用。Ｏ○○於取得周青田國民身分證後，除將之變
    造換貼被告Ｏ○○照片及持之向及台中市監理站所申請補發
    上貼被告Ｏ○○照片之「周青田」普通大貨車駕駛執照外；
    被告Ｏ○○確有將其自小客車過戶登記為周青田名下等情，
    業據被害人周青田於原審審理時指訴明確。是被害人周青田
    將其國民身分證交付被告Ｏ○○辦理汽車過戶，被告Ｏ○○
    應無施用詐術，核與詐欺罪之構成要件不符。然因公訴人認
    此部分與上開詐欺有罪部分犯行，有連續犯之裁判上一罪關
    係，故不另為無罪之諭知，附此敘明。
七、公訴意旨另謂：被告Ｋ○○於八十七年十月二十七日，與許
    益銘二人向林春欽佯稱欲為租用房屋使用，致使林春欽不疑
    有他、陷於錯誤而將房屋出租與其二人，嗣Ｋ○○、許益銘
    二人乃交付台中市第六信用合作社票號ＢＢＣ─00000
    00號、帳號五五三八九號、面額十五萬元、發票日八十七
    年十月三十日、發票人Ｋ○○之支票一紙，予林春欽以為支
    付房屋租金，後林春欽再將該支票轉予案外人袁昶平，袁昶
    平於事後至台中市○○路金錢豹酒店消費後持該支票以為付
    款，惟Ｋ○○竟再於八十七年十月二十七日至台中市第六信
    用合作社處申報該票據遺失，致使該票據無法兌現，被告Ｋ
    ○○尚涉犯詐欺罪嫌云云。惟查上開支票，係因許家肇於八
    十七年九月十九日，因向林春欽（嗣更名林宸緯）租用坐落
    台中市○○路四０七號八層樓乙棟，為賠償因拆除該屋原有
    裝璜所致林春欽之損失而交付，業據被害人林春欽於原審指
    述詳實。且坐落台中市○○路四０七號房屋，係同案被告林
    志龍出面承租等情，亦據同案被告林志龍供認在卷。是公訴
    人認被告Ｋ○○於八十七年十月二十七日，與許益銘二人向
    林春欽佯稱欲為租用房屋使用，致使林春欽不疑有他、陷於
    錯誤而將房屋出租與其二人，容有誤會。此部分既無其他積
    極證據足認被告Ｋ○○涉有詐欺犯行；然因公訴人認此部分
    與被告上開有罪部分犯行，有連續犯之裁判上一罪關係，故
    此部分不另為無罪之諭知，附此敘明。
八、原審對被告Ｏ○○、Ｋ○○予以論罪科刑，固非無見。惟查
    ，Ｏ○○、Ｋ○○並無與許家肇、林志龍為事實欄一之行使
    偽造私文書犯行，原審予以論處，即有違誤；又Ｏ○○係與
    該不詳姓名成年男子共同行使偽造私文書，原審事實欄亦如
    此認定，然主文竟僅謂「又行使偽造私文書」，亦有事實與
    主文矛盾之不當。被告等上訴意旨，否認犯罪，雖無理由，
    然原審判決既有違誤，自應由本院予以撤銷改判。茲審酌被
    告Ｏ○○、Ｋ○○尚無不良素行，渠等利用民眾經濟困窘、
    需款頗急而施以詐術，騙取代辦費用，使得眾多被害人受騙
    ，已知詐得金額高達三百餘萬元及渠等涉案之程度及犯罪後
    ，除被告Ｏ○○就犯罪事實二部分尚坦承犯行，餘均矢口否
    認，犯後態度不佳等一切情狀，分別量處如主文第二項、第
    三項所示之刑，Ｏ○○並定其應執行之刑。至如附表二編號
    ３所示偽造之「周青田」署押（含指印），均應依刑法第二
    百十九條之規定沒收之。另如附表二編號１所示變造之「周
    青田」身分證上黏貼之（Ｏ○○）照片，係被告Ｏ○○所有
    ，供其犯罪所用之物；附表二編號２所示交通部公路局台中
    區監理所台中市監理站補發，其上黏貼（Ｏ○○）照片之周
    青田名義之普通大貨車駕駛執照乙枚，係被告Ｏ○○犯罪所
    得之物，均依刑法第三十八條第一項第二、三款沒收。
九、最高法院發回意旨略以：
　　原判決認定被告等受僱於許家肇，而與許家肇、彭宏達、林
  　志龍、齊慧莉等人共同向原判決附表一所示之被害人詐騙貸
    款代辦費，並恃所得薪資賴以維生等情，而論以常業詐欺罪
    ；並於理由內說明「被告等既係應徵工作，且係以此所得做
    為生活之資，渠等基於常業詐欺犯意為之，至為顯然」云云
    （見原判決第九頁倒數第六行至倒數第五行）。但其對於被
    告等向許家肇所領取之薪資或分配犯罪所得之金額究竟若干
    ？並未於事實欄內加以認定記載明白，亦未於理由內說明其
    憑以認定被告等有向許家肇領取薪資或分配犯罪所得之證據
    及理由，遽論以常業詐欺罪，自嫌失據。又原判決將Ｋ○○
    向Ｂ○○詐購房屋二棟部分，與其向原判決附表一所示之被
    害人詐騙貸款代辦費部分，合併論以常業詐欺一罪。但其對
    於Ｋ○○是否亦將上述詐購房屋之犯罪行為作為其賴以維生
    之事業？並未於事實欄內加以認定記載明白，遽就此部分併
    論以常業詐欺罪，亦失依據。再Ｋ○○與許家肇向Ｂ○○詐
    購房屋之行為，與其等向原判決附表一所示之被害人詐騙貸
    款代辦費之行為，其犯罪手段、型態及詐取財物之種類均不
    相同，究竟係另行起意而為？抑或均係基於同一常業詐欺之
    犯意而為？非無疑竇。原判決對此項疑點未加以剖析釐清論
    敘明白，遽將Ｋ○○上開二部分犯罪行為合併論以一個常業
    詐欺罪，亦嫌理由不備。本院再查：被告Ｏ○○於本院已坦
    承每月領取薪水二萬六千元，並六比四與許家肇分帳，Ｋ○
    ○亦坦承每月領取薪水三萬多元，顯以詐欺為業領薪維生，
    自為常業詐欺（見本院上訴卷第六五、六六頁），又刑法第
    三百四十條之常業詐欺係以犯同法第三百三十九條為常業，
    而本件被告Ｏ○○就犯罪事實欄附表一編號三至四十五之詐
    欺犯行，固與其向Ｂ○○詐購二屋之犯罪手段型態有所差異
    ，但其主觀上意圖為自己不法所有之詐欺犯意並無不同，依
    上說明，仍應認係基於同一常業詐欺之犯意而為。其他發回
    意旨各點均於理由內分別論述，併予敘明。
十、被告Ｋ○○經合法傳喚，無正當理由不到庭，爰不待其陳述
    ，逕行判決。
據上論斷，應依刑事訴訟法第三百六十九條第一項前段、第三百
六十四條、第三百條、第二百九十九條第一項前段、第三百七十
一條、刑法第二條第一項前段、第二十八條、第二百十六條、第
二百十二條、第二百十條、第二百十四條、第三百四十條、第五
十五條、第二百十九條、第三十八條第一項第二款、第三款、第
五十一條第五款，罰金罰鍰提高標準條例第一條前段，判決如主
文。
本案經檢察官壬○○到庭執行職務。
中　　華　　民　　國　　94　　年　　11　　月　　30　　日
　　　　　　　　刑事第六庭　審判長法　官　李　文　雄
　　　　　　　　　　　　　　　　　法　官　劉　連　星
                                  法　官　黃　永　祥
上列正本證明與原本無異。
如不服本判決應於收受送達後十日內向本院提出上訴書狀，其未
敘述上訴之理由者並得於提起上訴後十日內向本院補提理由書（
均須按他造當事人之人數附繕本）。
                                  書記官　林　明　冬
中　　華　　民　　國　  94   　年　　12　　月　　1　　日
附表一：單位─新台幣
┌──┬─────┬─────┬──────────┬───────┐
│編號│被害人    │被詐欺數額│匯款郵政儲匯戶頭    │匯款時間      │
├──┼─────┼─────┼──────────┼───────┤
│一  │甲○○    │五萬元    │賴國生、邱智敏      │八十七年一月十│
│    │          │          │                    │九日、一月二十│
│    │          │          │                    │日            │
├──┼─────┼─────┼──────────┼───────┤
│二  │蔡菁樺    │二萬元    │周資華              │八十七年一月間│
│    │          │          │                    │              │
├──┼─────┼─────┼──────────┼───────┤
│三  │丑○○    │四十六萬元│賴國生、巫慶煌、邱智│八十七年三、四│
│    │          │          │敏                  │月間          │
├──┼─────┼─────┼──────────┼───────┤
│四  │Ｎ○○    │四萬八千元│齊慧莉、蕭何育、李宗│八十七年四月間│
│    │          │          │霓                  │              │
├──┼─────┼─────┼──────────┼───────┤
│五  │己○○    │二十五萬元│齊慧莉、巫慶煌      │八十七年五月間│
│    │          │          │                    │              │
├──┼─────┼─────┼──────────┼───────┤
│六  │黃○○    │二萬元    │吳炳坤              │八十七年五月二│
│    │          │          │                    │十六日        │
├──┼─────┼─────┼──────────┼───────┤
│七  │Ｌ○○○  │四萬元    │周資華              │八十七年五月間│
├──┼─────┼─────┼──────────┼───────┤
│八  │Ｑ○○    │四萬元    │吳炳坤、李宗霓      │八十七年五月十│
│    │          │          │                    │五日、六月九日│
├──┼─────┼─────┼──────────┼───────┤
│九  │辰○○    │十九萬元  │吳炳坤、李宗霓、齊慧│八十七年五月二│
│    │          │          │莉                  │十八日、五月二│
│    │          │          │                    │日            │
├──┼─────┼─────┼──────────┼───────┤
│十  │辛○○    │三萬五千元│張順昌、丁明發      │八十七年三月三│
│    │          │          │                    │日、三月十一日│
├──┼─────┼─────┼──────────┼───────┤
│十一│Ｅ○○    │三萬元    │吳炳坤              │八十七年五月十│
│    │          │          │                    │五日          │
├──┼─────┼─────┼──────────┼───────┤
│十二│Ｇ○○    │一萬二千元│齊慧莉              │八十七年五月十│
│    │          │          │                    │三日          │
├──┼─────┼─────┼──────────┼───────┤
│十三│寅○○    │一萬五千元│齊慧莉              │八十七年五月七│
│    │          │          │                    │日            │
├──┼─────┼─────┼──────────┼───────┤
│十四│李祈倪    │九萬三千元│李宗霓              │八十七年六月十│
│    │          │          │                    │二日至六月二十│
│    │          │          │                    │六日          │
├──┼─────┼─────┼──────────┼───────┤
│十五│Ｆ○○    │二萬元    │賴國生              │八十七年六月十│
│    │          │          │                    │一日          │
├──┼─────┼─────┼──────────┼───────┤
│十六│宙○○    │一萬五千元│李宗霓              │八十七年六月某│
│    │          │          │                    │日、七月七日  │
├──┼─────┼─────┼──────────┼───────┤
│十七│玄○○    │七萬元    │柯莉梅              │八十七年六月間│
│    │          │          │                    │              │
├──┼─────┼─────┼──────────┼───────┤
│十八│Ｓ○○    │二萬元    │李宗霓              │八十七年五月十│
│    │          │          │                    │九日          │
├──┼─────┼─────┼──────────┼───────┤
│十九│Ｊ○○    │六萬五千元│李宗霓              │八十七年六月三│
│    │          │          │                    │十日、七月十六│
│    │          │          │                    │日            │
├──┼─────┼─────┼──────────┼───────┤
│二十│巳○○    │五萬元    │不詳                │八十七年七月間│
│    │          │          │                    │              │
├──┼─────┼─────┼──────────┼───────┤
│二十│卯○○    │十三萬一千│吳炳坤              │八十七年六月二│
│一  │          │元        │                    │十五日至二十九│
│    │          │          │                    │日            │
├──┼─────┼─────┼──────────┼───────┤
│二十│庚○○    │四萬元    │吳炳坤              │八十七年七月十│
│二  │          │          │                    │五日          │
├──┼─────┼─────┼──────────┼───────┤
│二十│Ｄ○○    │三萬元    │李宗霓              │八十七年七月一│
│三  │          │          │                    │日            │
├──┼─────┼─────┼──────────┼───────┤
│二十│酉○○    │三萬三千元│吳炳坤、賴國生      │八十七年七月七│
│四  │          │          │                    │日            │
├──┼─────┼─────┼──────────┼───────┤
│二十│Ｃ○○    │六萬三千元│吳炳坤              │八十七年七月三│
│五  │          │          │                    │十日          │
├──┼─────┼─────┼──────────┼───────┤
│二十│Ｉ○○    │三萬五千元│李靜雯              │八十七年七月十│
│六  │          │          │                    │三日          │
├──┼─────┼─────┼──────────┼───────┤
│二十│Ｒ○○    │四十八萬元│巫慶煌、賴國生      │八十七年七月六│
│七  │          │          │                    │日、七月七日  │
├──┼─────┼─────┼──────────┼───────┤
│二十│Ｕ○○    │二萬元    │吳炳坤              │八十七年六月二│
│八  │          │          │                    │十三日        │
├──┼─────┼─────┼──────────┼───────┤
│二十│天○○    │十六萬七千│吳炳坤              │八十七年六月二│
│九  │          │五百元    │                    │十六日、七月四│
│    │          │          │                    │日、七月六日  │
├──┼─────┼─────┼──────────┼───────┤
│三十│戊○○    │七萬二千元│李靜雯              │八十七年七月二│
│    │          │          │                    │日、七月九日、│
│    │          │          │                    │七月十日      │
├──┼─────┼─────┼──────────┼───────┤
│三十│Ａ○○    │十九萬元  │李宗霓、謝忠雄、蔡朝│八十七年二月至│
│一  │          │          │安、張雅婷、朱燕如  │五月間        │
├──┼─────┼─────┼──────────┼───────┤
│三十│癸○○    │三萬元    │不詳                │八十七年四月九│
│二  │          │          │                    │日            │
├──┼─────┼─────┼──────────┼───────┤
│三十│Ｔ○○    │十萬八千元│不詳                │不詳          │
│三  │          │          │                    │              │
├──┼─────┼─────┼──────────┼───────┤
│三十│乙○      │五萬元    │不詳                │八十七年四月間│
│四  │          │          │                    │              │
├──┼─────┼─────┼──────────┼───────┤
│三十│Ｈ○○    │十八萬元  │吳炳坤              │八十七年四月十│
│五  │          │          │                    │二日          │
├──┼─────┼─────┼──────────┼───────┤
│三十│宇○○    │十二萬元  │吳炳坤              │八十七年四月十│
│六  │          │          │                    │五日          │
├──┼─────┼─────┼──────────┼───────┤
│三十│午○○    │五千元    │不詳                │八十七年二月間│
│七  │          │          │                    │              │
├──┼─────┼─────┼──────────┼───────┤
│三十│未○○    │十三萬六千│巫慶煌、賴國生      │八十七年六月間│
│八  │          │元        │                    │              │
├──┼─────┼─────┼──────────┼───────┤
│三十│申○○    │一萬二千元│齊慧莉              │八十七年七月十│
│九  │          │          │                    │日            │
├──┼─────┼─────┼──────────┼───────┤
│四十│亥○○    │約十萬元  │不詳                │八十七年間    │
│    │          │          │                    │              │
├──┼─────┼─────┼──────────┼───────┤
│四十│Ｍ○○    │約十餘萬元│不詳                │八十七年間    │
│一  │          │          │                    │              │
├──┼─────┼─────┼──────────┼───────┤
│四十│子○○    │二萬元    │不詳                │八十七年六月間│
│二  │          │          │                    │              │
├──┼─────┼─────┼──────────┼───────┤
│四十│丙○○    │二萬元    │不詳                │八十七年間    │
│三  │          │          │                    │              │
├──┼─────┼─────┼──────────┼───────┤
│四十│丁○○    │四萬八千元│齊慧莉              │八十七年五月十│
│四  │          │          │                    │一日          │
├──┼─────┼─────┼──────────┼───────┤
│四十│地○○    │約十餘萬元│黃克寧、陳新惠      │八十七年五月二│
│五  │          │          │                    │十二日至七月二│
│    │          │          │                    │十一日        │
└──┴─────┴─────┴──────────┴───────┘
附表二：
１、變造之「周青田」身分證上黏貼之（Ｏ○○）照片乙張。
２、交通部公路局台中區監理所台中市監理站補發，其上黏貼（
    Ｏ○○）照片之周青田名義之普通大貨車駕駛執照乙枚。
３、汽機車駕駛人審驗暨各項異動登記申請書上偽造之「周青田
    」署押（含指印）乙枚沒收。
附表三：
代辦信用貸款資料一批（十二冊）、電話機具十台、監視器十四
台、傳真機一台、行動電話四具、呼叫器一台、鑰匙一串、刊登
廣告資料一批、印章六枚、電話卡三片。
　　　　　　　　　　　　　　　　　　　　　　　　　　　Ｆ
